【裁判字號】    89,上更(一),401
【裁判日期】    900529
【裁判案由】    誣告等
【裁判全文】
臺灣高等法院高雄分院刑事判決    八十九年度上更(一)字第四一號
    上  訴  人
    即自訴人    丙○○
    代  理  人  單文程律師
    被      告  甲○○
                乙○○
    右二被告
    共      同
    選任辯護人  蔡建賢
右上訴人因自訴被告等誣告案件，不服臺灣高雄地方法院八十六年度自字第七七七號
中華民國八十七年五月二十一日第一審判決，提起上訴，判決後，經最高法院發回更
審，本院判決如左：
      主      文
原判決關於甲○○、乙○○誣告部分撤銷。
甲○○、乙○○共同意圖他人受刑事處分，向該管公務員誣告，甲○○處有期徒刑捌
月，乙○○處有期徒刑拾月，均緩刑年。
      事      實
一、甲○○係瘖啞人，與乙○○為夫妻，甲○○因語言及聽覺障礙，與家人之間，以
    其習用之手勢（手語）溝通。民國（下同）八十五年十一月間，甲○○、乙○○
    之子黃啟芳，經其父母甲○○、乙○○之同意，以甲○○名下坐落高雄縣林園鄉
    ○○○段一七六五、一七六五之一及一七六五之二號等土地，為丙○○設定新台
    幣（下同）一千八百萬元之抵押權，而向丙○○借得一千五百萬元。嗣黃啟芳自
    八十六年二月起停付利息，丙○○乃於八十六年五月十二日以存證信函向甲○○
    催告，甲○○與乙○○為規避清償之責，先於八十六年六月間，由乙○○向臺灣
    高雄地方法院聲請裁定宣告甲○○為禁治產人，再於八十六年九月六日，共同意
    圖使丙○○受刑事處分，以甲○○為告訴人，乙○○為甲○○之法定代理人，而
    虛構甲○○之印鑑，係丙○○與黃啟芳盜用，以偽造一千五百萬元之本票，及設
    定上開不實之抵押權登記，具狀向臺灣高雄地方法院檢察署檢察官誣告丙○○與
    黃啟芳共同偽造有價證券罪嫌。
二、案由丙○○向臺灣高雄地方法院提起自訴。
      理      由
一、訊據被告乙○○否認有誣告犯行，辯稱：甲○○自幼既聾又啞，並無行為能力，
    無法以言語或文字溝通，黃啟芳有無向丙○○借款，伊夫妻並不知道，丙○○明
    知甲○○無行為能力，又未向其舉債，而與黃啟芳共同以偽造甲○○為發票人之
    本票，作為查封拍賣甲○○及長子黃啟川所有土地之執行名義，以謀取甲○○之
    家產，伊夫妻並無誣告等語。被告甲○○則以其為無行為能力人，就相關法律行
    為並無認知或了解，所有法律行為皆由乙○○在處理，本案係由乙○○提出告訴
    ，伊並無提出告訴，即無誣告行為等語置辯。
二、惟查：
（一）被告二人之前開誣告行為，迭據自訴人指訴綦詳。自訴人並無被告二人指訴與
      黃啟芳共同偽造甲○○名義之本票或設定不實之抵押權登記等情，亦經檢察官
      為不起訴處分確定，此有臺灣高雄地方法院檢察署檢察官八十六年度偵字第二
      一四七三號不起訴處分書附卷可稽（原審卷第十一─十四頁），並經本院調卷
      核閱無訛，復有發票日八十五年十一月十五日，金額一千五百萬元，黃啟芳、
      甲○○為共同發票人，均有簽名、蓋章或按指紋之本票及抵押權設定契約書等
      影本在卷足憑（原審卷第七、八頁）。
（二）本件設定抵押權登記，係委由代書黃義超辦理，而辦理設定抵押權及簽具本票
      當日，係甲○○自行騎踏車至黃義超之代書事務所，由黃啟芳以手勢與甲○○溝通後，經甲○○同意提出印章，交與黃義超蓋土地抵押權設定契約書，由
      甲○○自己蓋指印，本票上之名字，是黃啟芳幫甲○○簽寫，甲○○自己蓋章
      等情，為證人黃義超於原審法院八十六年度鳳簡字第一０七七號確認本票債權
      不存在事件審理中證述明確，有筆錄影本附卷可證（原審卷第一二七、一二八
      頁）。黃義超於本院調查中及前開八十六年度偵字第二一四七三號案偵訊時，
      亦為相同之證言（本院卷八十九年十一月三十日訊問筆錄，八十六年度偵字第
      二一四七三號卷第三六頁反面）。黃義超於本院前審就被告甲○○之印章，係
      由何人所蓋，雖與先前證言未盡一致，但就甲○○自己騎踏車至其代書事務
      所，由黃啟芳與甲○○比手勢溝通後，甲○○自己蓋指印等事實，仍證述不移
      。甲○○之印章係何人所蓋，並不影響其自行到代書事務所，與黃啟芳溝通後
      ，在本票蓋指印之事實。
（三）證人即被告二人之子黃啟芳向自訴人丙○○借款，係自訴人要求甲○○出面，
      經黃啟芳之告知，甲○○始自行到黃義超之代書事務所等情，為證人黃義超及
      黃啟芳證實（原審卷第一二七、一二八頁、上訴卷第一二七頁反面）。證人黃
      啟芳於上述確認本票債權不存在事件中，證稱「我和我父親去辦借款及貸款，
      當時我有解釋給他聽，他知道此事，他雖不能講話，他聽不清楚，但能用手語
      溝通，指印是我父親自己蓋的，名字則是我幫他簽上去」等語，有該筆錄影本
      在卷可按（原審卷第八五頁）。證人黃義超先前曾為被告甲○○之土地辦理貸
      款二次，一次九百五十萬元，一次一千七百萬元，為證人黃啟芳供明（八十六
      年度偵續字第三九四號卷第七五、七六頁），據證人黃義超證稱「他們父子（
      指甲○○、黃啟芳）有他們一套溝通的辦法，我們外人也不曉得，因為他們父
      子曾在我代書事務所辦理過買賣，還有設定抵押，在別的代書處也有辦理過，
      他們有他們特殊的溝通方式，他們已經溝通好幾十年了」等語（本院卷八十九
      年十一月三十日訊問筆錄）。黃啟芳於前開確認本票債權不存在事件中，經法
      官諭令當庭與甲○○溝通，亦證稱「甲○○先前在家裡已被教好，我不能和他
      溝通」等語（同上述筆錄影本）。就證人黃義超及黃啟芳之證言觀之，甲○○
      曾多次辦理土地抵押貸款及買賣，其家人如無法以其等習用之手勢（手語）與
      甲○○溝通，則多次之土地抵押貸款及買賣，如何完成，而又為何未曾發生變
      故，是甲○○與家人之間，確能以所習用之手語溝通，黃啟芳及黃義超之上述
      證言，洵堪採信。黃啟芳嗣後改稱「我根本沒有說要抵押土地貸款出來，我父
      親祗知道要去蓋印而已」（八十六年度偵字第二一四七三號卷第三六、三七頁
      ），「他不會問我，他很疼我，我也無法解釋給他聽，以往都是我帶他去蓋指
      印，他就蓋的」（本院卷八十九年十一月三十日訊問筆錄），「錢是我借的，
      我父親均不知情」（上訴卷第一四五頁）云云，然其於本院調查時，仍指稱其
      均以手勢與其父甲○○溝通（同上訊問筆錄），是黃啟芳嗣後翻異之證言，非
      真實可採。
（四）證人黃啟芳向自訴人丙○○借款之事，據黃啟芳證稱「要借錢之前，我就已經
      有向我母親提及，但金額太龐大，所以我沒有告訴她要借多少錢，因為已分家
      產，她說那是我的地，隨你我處理」，「我有跟我母親說要用土地去向人家借
      錢，母親說隨便我」等語（原審卷第七四頁、上訴卷第二二頁）。而黃啟芳與
      甲○○至黃義超代書事務所辦理向丙○○抵押借款手續之翌日，被告乙○○即
      至該代書事務所，向黃義超查問黃啟芳借多少錢，作何用途等情，亦據證人黃
      義超於原審證述無訛（原審卷第七三頁）。是被告乙○○就黃啟芳以甲○○名
      義下之土地，向自訴人丙○○設定抵押權貸款之事，顯然知悉無疑。
（五）被告甲○○於八十六年六月五日，經臺灣高雄地方法院民事庭以八十六年度禁
      字第八四號裁定宣告為禁治產人，固有該號裁定附卷可稽，該裁定所依據者為
      財團法人中華民國殘障人協會鑑定人員陳文琪之鑑定結果，認被告甲○○屬語
      言及聽覺重度障者，且不識字及不懂手語，對於他人與其對話或以文字、手
      語為法律行為之意義，全然不了解及無法溝通等情，惟陳文琪之鑑定，僅係就
      甲○○對於其家屬以外之他人，無法以對話、文字或手語溝通，並不及於其家
      人之以手語溝通，此就陳文琪於該確認本票債權不存在事件中證稱「他家人有
      一套與其溝通方式」，「我只鑑定被上訴人（即甲○○）不會手語部分，至於
      他與家人溝通方式我不知道」等語可明，有筆錄影本在卷足憑（上訴卷第一二
      四頁、第一二八頁反面）。是該禁治產裁定，尚不能據以認定被告甲○○不能
      與黃啟芳以習用之手勢溝通後，了解蓋章及按指印之用意，始在本票及抵押權
      設定契約書上蓋章、按指印。
（六）證人黃啟芳涉嫌偽造甲○○名義之一千五百萬元本票，經判處罪刑確定，固經
      本院調卷核閱無訛，而前開確認本票債權不存在事件，自訴人亦受敗訴之判決
      ，復有臺灣高雄地方法院八十六年度鳳簡字第一０七七號民事判決書附卷可佐
      （原審卷第六０─六二頁），惟刑事訴訟係採真實發現主義，該二案之判決，
      依法不能拘束本院之認定。被告甲○○自幼瘖啞，僅能作為減輕其刑之參酌，
      尚難認定其就前開設定抵押權借款，簽發本票等事實，有不了解之障。
（七）被告二人明知黃啟芳有以甲○○名下土地，向丙○○抵押借款及簽發本票，而
      於八十六年五月十二日收到丙○○催討借款之存證信函（原審卷第九頁）後，
      即於八十六年六月間聲請法院裁定宣告甲○○為禁治產人，再於同年九月六日
      具狀向臺灣高雄地方法院檢察署指控丙○○與黃啟芳共同偽造有價證券，設定
      不實之抵押權登記（此經調卷核閱無訛），是被告二人為規避清償借款之責，
      虛構事實，圖使丙○○受刑事處分而誣告，事證已臻明確，被告等所辯，顯係
      卸責之詞，殊無足採，犯行均堪認定。
三、查被告甲○○、乙○○意圖他人受刑事處分，向該管公務員誣告，核其所為，係
犯刑法第一百六十九條第一項之誣告罪。被告二人就上開行為，有犯意聯絡及行
    為分擔，均為共同正犯。又被告甲○○係瘖啞人，有上開宣告禁治產裁定可憑，
    爰依法減輕其刑。
四、原審諭知被告二人均無罪之判決，尚有未洽。自訴人上訴意旨指摘原判決此部分
    不當，為有理由，應由本院將原判決此部分撤銷改判。爰審酌被告二人為規避債
    務，而虛構事實，誣指他人犯罪，危害他人及國家司法權之正常行使，犯罪飾詞
    卸責，未見悔意等一切情狀，各量處如主文所示之刑。又查，被告二人均未曾受
    有期徒刑以上刑之宣告，有臺灣高等法院被告全國前案紀錄表可按，素行尚好，
    而被告二人尚非主債務人，為規避額外之債務，致觸犯刑章，非無可愿，是其經
    此刑之宣告，當知警惕，應無再犯之虞，本院認所宣告之刑，以暫不執行為適當
    ，併予宣告各緩刑年。
據上論斷，應依刑事訴訟法第三百六十九條第一項前段、第三百六十四條、第二百九
十九條第一項前段、刑法第二十八條、第一百六十九條第一項、第二十條、第七十四
條第一款，判決如主文。
中    華    民    國      九十      年       五       月   二十九   日
                              臺灣高等法院高雄分院刑事第五庭
                                  審判長法官  吳水木
                                        法官  陳朱貴
                                        法官  洪慶鐘
右正本證明與原本無異。
如不服本判決，應於判決送達後十日內向本院提出上訴狀，其未述理由者並應於提
出上訴狀後十日內向本院補提理由書（應附繕本)。
                                      書記官  陳金卿
中    華    民    國      九十      年       五       月     三十   日
附錄：本判決論罪科刑法條：
刑法第一百六十九條第一項
意圖他人受刑事或懲戒處分，向該管公務員誣告者，處七年以下有期徒刑。
                                                                        Ｄ


司法院資訊處製作；財團法人民間司法改革基金會備份。
